【裁判字號】    95,易,390
【裁判日期】    950818
【裁判案由】    恐嚇取財
【裁判全文】
臺灣彰化地方法院刑事判決               95年度易字第390號
公  訴  人  臺灣彰化地方法院檢察署檢察官
被      告  丙○○
被      告  乙○○
上列被告因恐嚇取財案件，經檢察官提起公訴（九十四年度偵字
第八三九二號、九十五年度偵緝字第一０三號），被告於本院行
準備程序時，就被訴事實為有罪之陳述，經審判長告知被告簡式
審判程序之旨，並聽取公訴人及被告之意見後，本院合議庭認有
刑事訴訟法第二百七十三條之一第一項之情形，裁定改由受命法
官獨任行簡式審判程序，判決如下
    主  文
丙○○共同以強暴使人行無義務之事，累犯，處有期徒刑伍月，
如易科罰金以佰元折算壹日。
乙○○共同以強暴使人行無義務之事，處有期徒刑月，如易科
罰金，以佰元折算壹日。
    犯 罪 事 實 及 理 由
一、本件犯罪事實為：丙○○前曾因違反槍砲彈藥刀械管制條例
    及毒品危害防制條例案件，分別經本院以八十九年度訴字第
    八八五號刑事判決判處有期徒刑一年二月確定、以九十年度
    員簡字第一五四號刑事判決判處有期徒刑四月確定及以九十
    年度員簡字第二四二號刑事判決判處有期徒五月確定，嗣經
    裁定應執行有期徒刑一年九月確定，於民國（下同）九十二
    年五月二日假釋出獄付保護管束，迄九十二年九月十八日保
    護管束期滿未經撤銷其假釋，而視為業已執行完畢。詎猶不
    知悔改，緣其友人乙○○與其同居男友丁○○談判分手，乙○○因不甘其與丁○○同居期間均係由其支付相關生活費用
    ，丁○○且經常向其索取現金花用，竟萌向丁○○索討其已
    支出之生活費用、已交付予其花用之款項，並要求丁○○應
    另支付分手費之思，而與丙○○及丙○○另二名真實、姓名
    年籍均不詳之成年友人，共同基於使人行無義務之事之犯意
    聯絡，於九十四年一月三十日下午三時許，在乙○○位於彰
    化縣溪湖鎮○○里○○路○段七號之租屋處，由丙○○率同
    其另二名成年友人徒手共同毆打丁○○胸部及頭部（尚無證
    據足認已成傷，且亦未據丁○○提出告訴），喝令丁○○需
    給付上開款項共計二十五萬元，丁○○迫於無奈之下乃應允
    之，而乙○○因即將入監執行觀察勒戒，欲委託丙○○代為
    照顧其幼子，遂要求丁○○書立內容為「丁○○向丙○○、
    乙○○各借款新臺幣（下同）十二萬五千元，願以其薪資所
    得於每月十日償還二萬元，特立此據以茲證明，無論任何理
    由不得拖延或拒納。即日生效」之借據一紙；及簽立面額均
    為十二萬五千元，發票日及到期日均為九十四年一月三十日
    ，受款人分別為乙○○及丙○○之本票各一紙（票號分別為
    WG 00000000號及WG00000000號），並提
    供其國民身分證影本一份交予乙○○及丙○○收執。惟渠等
    仍恐丁○○不按期給付，乃又喝令丁○○需另提供擔保物，
    而丁○○因恐再度遭丙○○等人毆打，遂與丙○○等人一同
    返回其位於彰化縣溪湖鎮○○○路一０二之十三號住處，欲
    拿取其住處之房屋所有權狀設定抵押供作擔保，惟因故無法
    取得，丙○○乃逼迫丁○○需簽發面額為一百萬元之本票以
    為還款之擔保，丁○○為求順利脫身，遂又再度開立面額為
    一百萬元、發票日及到期日均為九十四年一月三十日之本票
    一紙（票號為WG00000000號）予丙○○。後丁○○
    屆期果未依約給付款項，丙○○遂於同年二月上旬某日，在
    彰化縣溪湖鎮○○○道路處，要求丁○○給付已到期之二萬
    元款項，丁○○因恐丙○○再度暴力相向，而於同日，在彰
    化縣溪湖鎮○○路臺中商業銀行附近，向某地下錢莊借款二
    萬元，經預扣利息後實拿一萬八千元，隨即將所借得之現金
    全數交予丙○○。嗣因丙○○將上開借據、本票（分別為面
    額十二萬五千元、票號為WG00000000號；及面額為
    一百萬元、票號為WG00000000號）及丁○○之國民
    身分證影本遺留於其友人陳志豪所經營，設於彰化縣溪湖鎮
    大突里之「中元壇不倒翁民俗技藝館」處，為警於九十四年
    七月二十七日上午九時二十分許，持搜索票至該處執行搜索
    時當場查獲，而循線查悉上情。
二、上揭犯罪事實有以下證據可資證明：（1）被告丙○○及乙○○於警、偵訊中及本院行準備程序與審理時之自白；（2
    ）證人即被害人丁○○、證人即見證人甲○○分別於警詢、
    偵查中及本院審理時之證述；（3）借據一張、本票二紙及
    丁○○之國民身分證影本一份附卷可稽，足認被告二人之自
    白應與事實相符，洵堪採信。從而，本件事證已臻明確，被
    告二人上開犯行均堪認定，應予依法論科。
三、按刑法第三百四十六條第一項之恐嚇取財罪，係以意圖為自
    己或第三人不法所有為構成要件之一，若僅以恐嚇方法使人
    交付財物，而並無不法所有之意圖者，縱令其行為或可觸犯
    他項罪名，要無由成立本條之恐嚇取財罪（最高法院二十四
    年上字第三六六六號判例意旨參見）。查本件被告二人係因
    被告乙○○與被害人丁○○原係同居男女朋友關係，嗣因故
    談判分手，被告乙○○因不甘其與被害人同居期間均係由其
    支付相關生活費用，被害人且經常向其索取現金花用，而思
    向被害人索討其已支出之生活費用、已交付予其花用之款項
    ，並要求被害人應額外支付分手費，始以強暴方式喝令被害
    人簽立二十五萬元之借據及本票等情，業據證人丁○○於本
    院審理時證述明確，是被告二人主觀上乃基於認為渠等可以
    向被害人索回被告乙○○已為其所支付之費用，並要求相當
    之分手費用，尚難認渠二人主觀上有不法所有之意圖；又被
    告丙○○另行喝令被害人需簽發面額為一百萬元之本票乃係
    欲擔保上開債權之清償，此亦據證人丁○○於本院審理時證
    述綦詳，且於被害人未按期給付已屆期之二萬元債權時，被
    告丙○○亦確僅要求被害人應給付該二萬元之款項，而未要
    求被害人需履行上開一百萬元之本票債權，益徵被告丙○○
    喝令被害人簽立一百萬元本票部分確係為擔保前開二十五萬
    元債權之清償，尚難認被告丙○○業已獲得一百萬元之財物
    ，是就此部分亦無從認被告丙○○有何為自己不法所有之意
    圖，從而，揆諸前述，被告二人所為自與刑法第三百四十六
    條第一項恐嚇取財罪之構成要件不合，原公訴意旨認被告二
    人上開所為均應依刑法第三百四十六條第一項之恐嚇取財罪
    處斷，容有未洽，惟公訴蒞庭之檢察官業就被告乙○○、丙○○共同喝令被害人簽立二十五萬元借據及本票部分；及被
    告丙○○於九十四年二月上旬向被害人索討二萬元債權部分
    ，當庭變更應適用法條為刑法第三百零四條第一項之強制罪
    ，此部分本院自無從再行變更起訴法條；至被告丙○○喝令
    被害人簽立一百萬元本票為二十五萬元債權清償之擔保部分
    ，雖未據公訴蒞庭之檢察官變更應適用之法條，然此部分起
    訴之社會基本事實亦屬相同，本院自應依法變更起訴法條審
    理之，併予敘明。又被告丙○○雖先後多次以強暴、脅迫之
    方式，使被害人行無義務之事（包括開立二十五萬元本票與
    借據、簽發一百萬元之本票及要求被害人清償已屆期之債權
    等行為），惟均係利用同一機會，在同一時段就同一犯罪構
    成事實，本於單一犯意接續進行，以實現同一犯罪構成要件
    之單一行為，係屬接續犯，應以一以強暴，使人行無義務之
    事罪論處，公訴人認係屬連續犯，亦有未洽，亦附此敘明。
四、再被告行為後，刑法於九十四年二月二日修正公布、刑法施
    行法於九十五年六月十四日修正公布、罰金罰鍰提高標準條
    例於九十五年五月十七日修正公布，並均於九十五年七月一
    日施行，關於本案應適用之新舊法，茲比較如下：
（1）刑法第二條第一項規定，係規範行為後法律變更所生新舊
     法律比較適用之準據法，於九十五年七月一日刑法施行後
     ，應適用刑法第二條第一項之規定，為「從舊從輕」之比
     較（最高法院九十五年五月二十三日第八次刑事庭會議決
     議第一點第一項參照）。
（2）刑法第二十八條關於共犯之規定，由「二人以上共同實施
     犯罪之行為者，皆為正犯」，修正為「二人以上共同實行
     犯罪之行為者，皆為正犯」，惟上述用語上之修正，乃因
     「實施」一詞之範圍，在解釋上是否包括「陰謀共同正犯
     」及「預備共同正犯」存有爭議，為杜爭議，明白宣示本
     條不包括「陰謀共同正犯」及「預備共同正犯」，但仍包
     括共謀共同正犯，乃將「實施」修正為「實行」，是此項
     修正之結果，對於被告並不生有利或不利之情形，經比較
     新、舊法後，結果並無不同。
（3）刑法第四十七條第一項關於累犯之規定，由「受有期徒刑
     之執行完畢，或受無期徒刑或有期徒刑一部之執行而赦免
     後，五年以內再犯有期徒刑以上之罪者，為累犯，加重本
     刑至二分之一」，修正為「受徒刑之執行完畢，或一部之
     執行而赦免後，五年以內故意再犯有期徒刑以上之罪者，
     為累犯，加重本刑至二分之一」，應依刑法第二條第一項
     規定，適用最有利於行為人之法律（最高法院九十五年五
     月二十三日第八次刑事庭會議決議參照）。本件被告丙○○依其前科紀錄，無論依修正前、後刑法第四十七條之規
     定均構成累犯，是此項修正之結果，對於被告丙○○亦不
     生有利或不利之情形，經比較新、舊法後，結果並無不同
     。
（4）刑法第三十三條第五款關於罰金刑之規定，由「罰金：一
     元以上」修正為「罰金：新臺幣一千元以上，以百元計算
     之」，應依刑法第二條第一項規定，適用最有利於行為人
     之法律（最高法院九十五年五月二十三日第八次刑事庭會
     議決議參照）。本案刑法三百零四條第一項強制罪關於「
     或科三百元以下罰金」之罰金刑部分，經比較新、舊法結
     果，應以被告行為時之法律即修正前第三十三條第五款規
     定，最有利於被告。
（5）刑法施行法第一條之一增訂施行前，依罰金罰鍰提高標準
     條例第一條前段、現行法規所定貨幣單位折算新臺幣標準
     第二條規定，本案刑法三百零四條第一項強制罪關於「或
     科三百元以下罰金」之罰金刑部分，應提高折算為或科新
     臺幣九千元以下罰金。刑法施行法修正增訂第一條之一規
     定：「中華民國九十四年一月七日刑法修正施行後，刑法
     分則編所定罰金之貨幣單位為新臺幣。九十四年一月七日
     刑法修正時，刑法分則編未修正之條文定有罰金者，自九
     十四年一月七日刑法修正施行後，就其所定數額提高為三
     十倍。但七十二年六月二十六日至九十四年一月七日新增
     或修正之條文，就其所定數額提高為三倍。」依增訂條文
     提高並改為新臺幣後，本案刑法三百零四條第一項強制罪
     關於「或科三百元以下罰金」之罰金刑部分，亦同為或科
     新臺幣九千元以下罰金，經比較新、舊法後，結果並無不
     同。
（6）刑法第四十一條第一項前段關於易科罰金折算標準之規定
     ，由「犯最重本刑為五年以下有期徒刑以下之刑之罪，而
     受六個月以下有期徒刑或拘役之宣告，因身體、教育、職
     業、家庭之關係或其他正當事由，執行顯有困難者，得以
     一元以上三元以下折算一日，易科罰金。」修正為「犯最
     重本刑為五年以下有期徒刑以下之刑之罪，而受六個月以
     下有期徒刑或拘役之宣告者，得以新臺幣一千元、二千元
     或三千元折算一日，易科罰金。」，應依刑法第二條第一
     項規定，適用最有利於行為人之法律（最高法院九十五年
     五月二十三日第八次刑事庭會議決議第三點第二項參照）
     。修正前刑法第四十一條第一項前段之易科罰金折算標準
     ，依修正刪除前之罰金罰鍰提高標準條例第二條規定，應
     就其原定數額提高為一百倍折算一日，並依現行法規所定
     貨幣單位折算新臺幣條例第二條規定，以新臺幣三倍折算
     之，亦即，修正前刑法第四十一條第一項前段之易科罰金
     折算標準，應以銀元三百元即新臺幣九百元折算為一日，
     經比較新、舊法結果，應以被告行為時之法律較有利於被
     告。
（7）比較時應就罪刑有關之共犯、未遂犯、想像競合犯、牽連
     犯、連續犯、結合犯，以及累犯加重、自首減輕暨其他法
     定加減原因（如身分加減）與加減例等一切情形，綜其全
     部罪刑之結果而為比較（最高法院九十五年五月二十三日
     第八次刑事庭會議決議第一點第四項參照）。經綜合比較
     新、舊法之結果，被告行為後之法律並無較有利於被告，
     依刑法第二條第一項前段規定，本案自應一體適用被告行
     為時之法律即修正前刑法第二十八條、第四十七條、第三
     十三條第五款、第四十一條第一項前段，罰金罰鍰提高標
     準條例第一條前段，修正前罰金罰鍰提高標準條例第二條
     ，現行法規所定貨幣單位折算新臺幣條例第二條之規定。
五、至扣案之借據一張、本票二紙及丁○○之國民身分證影本一
    份，係被害人受強暴之下而交付之物，應非被告二人所有之
    物，尚無從併為沒收之諭知，應另行發還予被害人，附此敘
    明。
六、應依刑事訴訟法第二百七十三條之一第一項、第二百九十九
    條第一項前段、第三百條、第三百十條之二、第四百五十四
    條第一項，刑法第二條第一項前段、修正前刑法第二十八條
    、刑法第三百零四條第一項、修正前刑法第四十七條、第四
    十一條第一項前段，罰金罰鍰提高標準條例第一條前段，修
    正前罰金罰鍰提高標準條例第二條，判決如主文。
七、如不服本判決，得於判決書送達之翌日起十日內，以書狀敘
    述理由（須附繕本），向本院提出上訴。
中    華    民    國    95    年    8     月    18    日
                  刑事第一庭          法  官  簡璽容
以上正本證明與原本無異。
如不服本判決，應於判決送達後十日內向本院提出上訴狀 (須附
繕本 )。
告訴人或被害人對於判決如有不服具備理由請求檢察官上訴者，
其上訴期間之計算係以檢察官收受判決正本之日期為準。
中    華    民    國    95    年    8     月    18    日
                                      書記官  王惠嬌
附錄本案論罪科刑法條全文：
中華民國刑法第304條
（強制罪）
以強暴、脅迫使人行無義務之事或妨害人行使權利者，處3 年以
下有期徒刑、拘役或3 百元以下罰金。
前項之未遂犯罰之。


司法院資訊處製作；財團法人民間司法改革基金會備份。
